臺灣高等法院刑事判決　　　　　　　　　　　　　　九十一年度上訴字第六五四號
　　上　訴　人　乙○○
　　即　被　告
　　選任辯護人　劉純增
　　上　訴　人　甲○○
　　即　被　告
右上訴人因偽造文書等案件，不服臺灣臺北地方法院九十年度訴字第一二三二號，中
華民國九十一年一月三日第一審判決（起訴案號：臺灣臺北地方法院檢察署九十年度
偵字第一００二一號），提起上訴，本院判決如左：
    主  文
原判決撤銷。
乙○○共同行使偽造私文書，足以生損害於公眾及他人，累犯，處有期徒刑參月，如
易科罰金，以參佰元折算壹日；偽造之天丞企業有限公司、鍾寶珠、臺閩地區勞工保
險局之印章各乙枚，及如附表一所示之偽造印文均沒收。
甲○○共同行使偽造私文書，足以生損害於公眾及他人，處有期徒刑柒月；緩刑參年
，緩刑期內付保護管束；偽造之香夏實業有限公司、黃學考之印章各乙枚，及如附表
二所示之偽造印文均沒收。
    事  實
一、乙○○前有違反麻醉藥品管理條例前科，並於民國八十七年間因違反槍砲彈藥刀
    械管制條例案件，經臺灣板橋地方法院判處有期徒刑三月確定，於八十八年八月
    五日易科罰金執行完畢。乙○○因結婚亟需資金使用，惟因係自行覓工之水電工
    人，無法提供由公司名義出具之固定職業證明，不符銀行申辦消費性貸款資格，
    獲知鄰居李國智（原審法院通緝中）以偽造文書之方式專為他人向銀行申辦信用
    貸款，於深信自己確有能力按月繳納分期貸款本息之情形下，竟與李國智基於共
    同偽造及行使偽造文書之犯意聯絡，於八十九年四月間某日，以新臺幣（下同）
    五萬元之代價，委由李國智代為辦理貸款手續，並交付乙○○自己所有之身分證
    影本、聯邦銀行存摺影本等個人資料予李國智，推由李國智利用不知情之不詳刻
    印店人員，在臺北縣某地偽造天丞企業有限公司（簡稱天丞公司）暨其負責人鍾
    寶珠之印章、及臺閩地區勞工保險局之印章各乙枚，進而由李國智於八十八年四
    月中旬在桃園縣八德市○○○街七十巷七十二號七樓之二住處，以蓋用該等偽造
    之印章產生偽造印文之方式，同時接續偽造天丞公司名義內容為乙○○在該公司
    任職之員工在職證明書乙件、八十八年度各類所得扣繳免扣繳憑單乙件、員工薪
    資單三件、及勞工保險卡乙張等不實文書，均足生損害於天丞公司暨其負責人鍾
    寶珠、及臺閩地區勞工保險局，偽造完成後，先由李國智於八十九年四月十七日
    ，至臺北市○○○路一六八號十四樓Ａ室之香港商東亞銀行臺北分行（簡稱東亞
    銀行台北分行）代為辦理消費性貸款申請手續，與乙○○共同提出上開偽造之文
    書交付東亞銀行台北分行承辦人員行使，並在消費性貸款申請書上簽名，再於同
    年四月二十日，由李國智帶溫素玲、桂子中前往東亞銀行臺北分行為乙○○擔任
    保證人，並同在乙○○之消費性貸款申請書保證人欄上簽名（保證人桂子中、溫
    素玲就乙○○申請貸款之偽造證明文件部分，應無與乙○○共同主張行使之意思
    ），完成對保手續，致使審核貸款之東亞銀行承辦人員誤信乙○○有固定職業，
    符合申請貸款資格而准予申貸，並於同年四月二十一日，將五十萬元匯入乙○○
    所有之帳戶，均足生損害於天丞公司、鍾寶珠、臺閩地區勞工保險局及東亞銀行
    台北分行。
二、甲○○因需購車營業使用，惟因無固定職業，不符銀行申辦消費性貸款條件，其
    於八十九年三月間某日，經由李國智中國時報刊載之分類廣告（版面、電話號碼
    不詳）與李國智取得聯繫後，其明知李國智係以偽造文書之方式專為他人向銀行
    申辦信用貸款，竟與李國智共同基於意圖為自己不法所有及偽造文書之犯意聯絡
    ，以五萬五千元之代價，委託李國智代為辦理向銀行貸款手續，並將其所有之身
    分證影本及萬泰銀行存摺影本傳真予李國智，推由李國智覓得不知情之不詳刻印
    店人員在臺北縣某地偽造香夏實業有限公司（簡稱香夏公司）暨其負責人黃學考
    之印章各乙枚，進而由李國智於八十八年五月間在桃園縣八德市○○○街七十巷
    七十二號七樓之二住處，以蓋用該等偽造之印章產生偽造印文之方式，同時接續
    偽造香夏公司名義內容為甲○○在該公司任職之員工在職證明書乙件、八十八年
    度各類所得扣繳免扣繳憑單乙件、員工薪餉表六件、及勞工保險卡乙張（甲○○
    部分，偽造之勞工保險卡並未蓋用偽造之臺閩地區勞工保險局之印文）等不實文
    書，均足生損害於香夏公司暨其負責人黃學考、及臺閩地區勞工保險局，偽造完
    成後，即由甲○○於同年五月三十日至東亞銀行台北分行申辦消費性貸款申請手
    續，並出示上開偽造之文書交付東亞銀行台北分行承辦人員行使，及在消費性貸
    款申請書上簽名，同時由李國智偕同高玉玲、林興正到場為甲○○之連帶保證人
    ，在甲○○之消費性貸款申請書上連帶保證人欄內簽名，完成對保手續（保證人
    高玉玲、林興正就甲○○申請貸款之偽造證明文件部分，應無與甲○○共同主張
    行使之意思），致使審核貸款之東亞銀行台北分行承辦人員誤信乙○○符合貸款
    資格，因而陷於錯誤核准貸款，而於同年六月二日撥付四十萬元與甲○○，均足
    生損害於香夏公司、黃學考、臺閩地區勞工保險局及東亞銀行台北分行，甲○○
    取得貸款後僅繳納四期本息，自八十九年九月二日起即未再繳納本息。
三、案經香港商東亞銀行公司台北分公司提出告訴、及經臺北市政府警察局松山分局
    、內政部警政署刑事警察局分別移送臺灣臺北地方法院檢察署檢察官偵查起訴。
    理  由
一、被告乙○○部分
（一）訊據被告乙○○對前開犯罪事實均坦承不諱，僅辯稱當時因赴大陸娶妻急需款
      項，始委託李國智代辦貸款手續，惟貸款後均按期繳納本息，從未遲延，並無
      詐欺意圖等語。經查前開犯罪事實，業據被告乙○○迭於警訊、偵查、原審及
      本院審理時自白不諱，核與證人朱郁婷即東亞銀行台北分行行員、證人鍾寶珠
      即天丞公司負責人、證人溫素玲即上開貸款之對保人、及共同被告桂子中所供
      述之情節，均互核相符，此外復有被告乙○○之消費性貸款申請書、及偽造之
      天丞公司員工在職證明書、勞工保險卡、各類所得扣繳暨免扣繳憑單影本各乙
      份、員工薪資單影本三份、暨一般客戶消費性貸款約定書、本票、授權書、授
      權轉帳約定書、保證書等在卷可稽（見八十九年度偵字第一九○三九號偵查卷
      宗第四頁、第六頁至第九頁，刑事警察局刑案偵查卷宗第二二九頁至第二三三
      頁），另查被告辦理貸款時所附勞工保險卡影本所載資料與勞工保險局資料庫
      中之投保資料完全不符，復有勞工保險局九十一年四月三十日保承資字第０九
      一一０一００三三０號函可稽（本院卷第五十頁），足見被告乙○○之自白確
      與事實相符。又被告既以偽造天丞公司之各式文書及勞工保險卡之方式，向東
      亞銀行台北分行申請貸款，並使東亞銀行台北分行貸款予原本不符貸款資格之
      被告，自均足以生損害於天丞公司、鍾寶珠、臺閩地區勞工保險局、及東亞銀
      行台北分行。本件事證明確，被告乙○○之犯行洵堪認定，應予依法論科。
（二）核被告乙○○所為係犯刑法第二百十六條、第二百十條、第二百十二條之行使
      偽造文書罪。被告乙○○與李國智有犯意之聯絡及行為之分擔，應論以共同正
      犯。溫素玲、桂子中二人係被告乙○○之貸款保證人，其等僅於貸款請書連帶
      保證人欄上簽名，核係表示連帶擔保被告乙○○對東亞銀行台北分行借款債務
      保證之意思，要無與乙○○共同主張申請證明文件內容之法效意思甚明，故溫
      素玲、桂子中二人當無與被告乙○○、李國智二人共同行使偽造私文書之犯意
      聯絡，應堪認定。又被告等推由李國智利用不知情之不詳刻印店人員偽造天丞
      公司及鍾寶珠、及臺閩地區勞工保險局之印章部分，係屬間接正犯。彼等偽造
      天丞公司、鍾寶珠及臺閩地區勞工保險局之印章，及蓋用該等印章產生偽造之
      印文部分之犯行，分別係偽造特種文書、及偽造私文書之階段行為，均不另論
      罪。其偽造私文書及特種文書後持以行使，偽造之低度行為應為行使之高度行
      為所吸收，亦不另論罪。另被告以一行為同時行使偽造特種文書、及行使偽造
      私文書罪間，為想像競合犯，應從一重依行使偽造私文書罪處斷。被告乙○○
      於八十七年間因違反槍砲彈藥刀械管制條例案件，經臺灣板橋地方法院判處有
      期徒刑三月確定，於八十八年八月五日易科罰金執行完畢，有臺灣高等法院檢
      察署刑案紀錄簡覆表足憑，其於五年內再犯有期徒刑以上之上開各罪，均屬累
      犯，並依法加重其刑。又勞工保險局自八十五年七月一日已改隸中央後，前保
      險卡上之「臺閩地區勞工保險局」印章圖記已取消，且該圖章非屬印信條例相
      關用印規定之範疇，亦經勞工保險局九十一年四月三十日保承資字第０九一一
      ０一００三三０號函敘明（本院卷第五十頁），被告等偽造之該枚印章自非公
      印，併此記明。
（三）原判決以被告乙○○罪證明確予以論科，固非無見，惟查：(1)被告所為尚不成
      立刑法上之詐欺罪（詳如後述），原判決認被告亦觸犯詐欺刑責，適用法則已
      有不當。(2)原判決未認定被告等另有偽造「臺閩地區勞工保險局」印章及印文
      部分之犯行，亦漏未將偽造「臺閩地區勞工保險局」之印章宣告沒收，亦有疏
      誤。(3)刑法上之偽造文書及行使偽造文書各罪，均以足以生損害於公眾或他人
      為成立要件，原判決未於理由內記載被告等所為是否已足以生損害於公眾或他
      人，亦嫌理由不備。(4)原判決將不能證明與被告乙○○、李國智有共同犯意聯
      絡之溫素玲、桂子中二人論以共同正犯，亦非允洽。被告乙○○提起上訴，指
      摘原判決不當，尚非全無理由，且原判決既有可議，仍應撤銷改判。爰審酌被
      告乙○○因結婚急需資金，一時失慮，致罹刑章，犯後坦承犯行，深表悔悟，
      且均按期繳息，犯後態度良好等一切情狀，量處如主文第二項所示之刑，以資
      儆懲。被告行為後，刑法第四十一條已於九十年一月十二日修正公布生效，將
      原定須犯最重本刑為三年以下有期徒刑以下之刑之罪，而受六月以下有期徒刑
      或拘役之宣告，始得易科罰金之規定，修正為犯最重本刑為五年以下有期徒刑
      以下之刑之罪，而受六月以下有期徒刑或拘役之宣告者，均得易科罰金，被告
      所犯之行使偽造私文書罪為最重本刑五年以下有期徒刑之罪，被告所受之宣告
      刑為有期徒刑三月，已合於易科罰金之規定，相比較之下，自應適用修正後之
      規定諭知易科罰金之折算標準。
（四）被告等偽造天丞公司、鍾寶珠、及台閩地區勞工保險局之印章各一枚，雖未扣
      案，惟不能證明已經滅失，及如附表一所示之偽造印文，均應依刑法第二百十
      九條宣告沒收。
（五）公訴意旨另以：被告以前開方法，使東亞銀行臺北分行承辦人員誤信其有固定
      職業，符合申請貸款資格而准予申貸五十萬元等情，因認被告另涉有刑法第三
      百三十九條第一項之罪嫌。惟按刑法上之詐欺罪，以意圖為自己或第三人不法
      之所有，施用詐術，使人陷於錯誤將本人或第三人之物交付為其成立要件。如
      行為人主觀上欠缺意圖為自己或第三人不法所有之意思要件，即與該罪之犯罪
      構成要件不符，不能遽以該罪相繩。查被告乙○○貸款後，迄今均始終按月繳
      納貸款本息，業經告訴代理人李怡徵於原審中供述明確，並有告訴人出具之陳
      報狀及被告所提九十一年三月至同年五月間之繳款單據影本四紙在卷可稽（本
      院卷第四十四至四十八頁、第六十六、六十七頁），據此以觀，被告向告訴人
      申請貸款時之手段雖涉及不法，惟被告主觀上尚難認有何為自己或第三人不法
      所有之意圖可言，自與刑法上詐欺罪之犯罪構成要件不相適合，惟因公訴人既
      認此部分與前開有罪部分有牽連犯之裁判上一罪關係，爰不另為無罪之諭知。
二、被告甲○○部分
（一）前揭事實，業據被告甲○○迭於警訊、偵查、原審及本院審理時自白不諱，核
      與證人蔡佩芬即告訴人東亞銀行臺北分行之行員、證人黃學考即香夏公司負責
      人、共同被告高玉玲即上開貸款之對保人所供述之情節，均相互符合，復有被
      告甲○○之消費性貸款申請書、及偽造之香夏公司員工在職證明書、勞工保險
      卡、各類所得扣繳暨免扣繳憑單影本各乙分、員工薪餉單影本六份、暨一般客
      戶消費性貸款約定書、本票、授權書、授權轉帳約定書、保證書在卷可證（八
      十九年度偵字第一九○三九號偵查卷宗第四頁、第六頁至第九頁，刑事警察局
      刑案偵查卷宗第二四四頁至第二四八頁），另查被告辦理貸款時所附勞工保險
      卡影本所載資料與勞工保險局資料庫中之投保資料完全不符，亦有勞工保險局
      九十一年四月三十日保承資字第０九一一０一００三三０號函可稽（本院卷第
      五十頁），足見被告甲○○之自白確與事實相符。又被告既以偽造香夏公司之
      各式文書及勞工保險卡之方式，向東亞銀行台北分行申請貸款，並使東亞銀行
      台北分行貸款予原本不符貸款資格之被告，自均足以生損害於香夏公司、黃學
      考、臺閩地區勞工保險局、及東亞銀行台北分行。本件事證明確，被告甲○○
      之犯行洵堪認定，應予依法論科。
（二）核被告甲○○所為係犯刑法第二百十六條、第二百十條、第二百十二條之行使
      偽造文書罪，及同法第三百三十九條第一項之詐欺取財罪。被告與李國智有犯
      意聯絡及行為分擔，均屬共同正犯。高玉玲、林興正二人係被告甲○○之貸款
      保證人，其等僅於貸款請書連帶保證人欄上簽名，核係表示連帶擔保被告甲○
      ○對東亞銀行台北分行借款債務保證之意思，要無與甲○○共同主張申請證明
      文件內容之法效意思甚明，故高玉玲、林興正二人當無與被告甲○○、李國智
      二人共同行使偽造私文書之犯意聯絡，應堪認定。被告等推由李國智利用不知
      情之不詳刻印店人員偽造香夏公司及黃學考之印章部分，係屬間接正犯。彼等
      偽造香夏公司、黃學考之印章，及蓋用該等印章產生偽造之印文部分之犯行，
      分別係偽造特種文書、及偽造私文書之階段行為，均不另論罪。其偽造私文書
      及特種文書後持以行使，偽造之低度行為應為行使之高度行為所吸收，亦不另
      論罪。另被告以一行為同時行使偽造特種文書、及行使偽造私文書，為想像競
      合犯，其所犯行使偽造私文書罪與詐欺罪間，復有方法結果之牽連關係，自應
      從一重依行使偽造私文書罪處斷。
（三）原判決以被告甲○○罪證明確予以論科，固非無見，惟查刑法上之偽造文書及
      行使偽造文書各罪，均以足以生損害於公眾或他人為成立要件，原判決未於理
      由內記載被告等所為是否以足以生損害於公眾或他人，自嫌理由不備；且被告
      辦理貸款手續時，係以一行為同時行使偽造私文書及行使偽造特種文書，應為
      想像競合犯，原判決認被告所犯上開二罪間亦為牽連犯關係，亦有不當；原判
      決將不能證明與被告甲○○、李國智有共同犯意聯絡之高玉玲、林興正二人論
      以共同正犯，亦非允洽。被告甲○○以原判決量刑過重為由提起上訴，雖無理
      由，惟原判決既有可議，仍應撤銷改判。爰審酌被告甲○○因需款購車營業，
      一時失慮，致罹刑章，犯後坦承犯行，已知悔悟，犯後態度良好，惟自八十九
      年九月二日起即未再繳納貸款本息等一切情狀，量處如主文第三項所示之刑，
      以資儆懲。末查被告甲○○未曾受有期徒刑以上刑之宣告，有本院被告全國前
      案紀錄表可徵，其因一時失慮，初罹刑章，且其貸款後係因其父罹患精神分裂
      症、妄想型、慢性伴有急性發作，無法工作，致家庭收入減少而無力繳納貸款
      本息，另其母亦患有高血壓性心臟病、糖尿病、高脂血症、失眠，無工作能力
      ，其弟目前仍在就學，亦無工作能力，全家均仰賴被告工作維生，以致無力清
      償貸款本息，有戶口名簿影本、國軍桃園總醫院及華揚醫院分別出具之診斷證
      明書、以及學生證影本在卷可考，如入獄服刑，全家生活堪慮，且其經此教訓
      ，嗣後應知惕勵，信無再犯之虞，本院經斟酌上開情狀，認被告甲○○所受本
      案刑之宣告，以暫不執行為適當，爰併諭知緩刑三年，緩刑期內付保護管束，
      藉啟自新，兼觀後效。
（四）被告等偽造之香夏公司及黃學考之印章各一枚，雖未扣案，惟不能證明已經滅
      失，另如附表二所示之偽造印文，均應依刑法第二百十九條沒收。
據上論斷，應依刑事訴訟法第三百六十九條第一項前段、第三百六十四條、第二百九
十九條第一項前段、刑法第二百十六條、第二百十條、第二百十二條、第三百三十九
條第一項、第二百十九條、第二十八條、第五十五條、第四十七條、第二條第一項前
段、第四十一條第一項前段、第七十四條第一款、第九十三條第一項、罰金罰鍰提高
標準條例第一條前段、第二條，判決如主文。
本案經檢察官賴俊雄到庭執行職務。
中      華      民      國    九十一    年      六      月    二十八    日
                              臺灣高等法院刑事第二十三庭
                                  審判長法  官 黃  瑞  華
                                        法  官 雷  雯  華
                                        法  官 宋      祺
右正本證明與原本無異。
如不服本判決應於收受送達後十日內向本院提出上訴書狀，其未敘述上訴之理由者並
得於提起上訴後十日內向本院補提理由書（均須按他造當事人之人數附繕本）。
                                        書記官 蔡  慧  娟
中      華      民      國    九十一    年      六      月    二十八    日
附錄：本判決論罪科刑法條全文
刑法第二百十六條
行使第二百十條至第二百十五條之文書者，依偽造、變造文書或登載不實事項或使登
載不實事項之規定處斷。
刑法第二百十條
偽造、變造私文書，足以生損害於公眾或他人者，處五年以下有期徒刑。
刑法第二百十二條
偽造、變造護照、旅券、免許證、特許證及關於品行、能力、服務或其他相類之證書
、介紹書，足以生損害於公眾或他人者，處一年以下有期徒刑、拘役或三百元以下罰
金。
刑法第三百三十九條第一項
意圖為自己或第三人不法之所有，以詐術使人將本人或第三人之物交付者，處五年以
下有期徒刑、拘役或科或併科一千元以下罰金。
以前項方法得財產上不法之利益或使第三人得之者亦同。
前二項之未遂犯罰之。
附表一
┌──┬────────────────┬───────────────┐
│編號│          偽造證件名稱          │         沒收之偽造印文       │
├──┼────────────────┼───────────────┤
│ 一 │ 天丞企業有限公司員工在職證明書 │偽造天丞企業有限公司印文一枚、│
│    │                                │鍾寶珠印文一枚                │
├──┼────────────────┼───────────────┤
│ 二 │ 天丞企業有限公司員工薪資單三份 │偽造天丞企業有限公司印文三枚、│
│    │                                │鍾寶珠印文三枚                │
├──┼────────────────┼───────────────┤
│ 三 │ 勞工保險卡                     │偽造臺閩地區勞工保險局之印文乙│
│    │                                │枚                            │
└──┴────────────────┴───────────────┘
附表二
┌──┬────────────────┬───────────────┐
│編號│          偽造證件名稱          │         沒收之偽造印文       │
├──┼────────────────┼───────────────┤
│ 一 │ 香夏實業有限公司員工在職證明書 │偽造香夏實業有限公司印文一枚、│
│    │                                │黃學考印文一枚                │
├──┼────────────────┼───────────────┤
│ 四 │ 香夏實業有限公司員工薪資單六份 │偽造香夏實業有限公司印文六枚、│
│    │                                │黃學考印文六枚                │
└──┴────────────────┴───────────────┘
